臺灣苗栗地方法院民事判決
111年度訴字第45號
原      告  凱基商業銀行股份有限公司


法定代理人  魏寶生  




訴訟代理人  郭俊良  

被      告  蕭傅毓秀

            傅偉秀  

            傅明秀  

            傅敬翔  

            傅必文  

            傅敬傑  

            傅秋博（現應受送達之不明）

第  三  人
即被代位人  傅洛芸    （債務人傅偉正之繼承人）

法定代理人  傅竑森  

            呂惟訢  

上列當事人間請求代位請求分割共有物事件，本院於民國111年6
月16日言詞辯論終結，判決如下：
    主      文
一、被告與被代位人傅洛芸就被繼承人傅賴芸英所遺如附表一編
    號1、3-6所示之遺產，應按如附表二所示之應繼分比例分割
    為分別共有。
二、原告其餘之訴駁回。
三、訴訟費用由原告負擔4/10，餘由兩造按附表三所示之比例負
    擔。
    事實及理由
壹、程序方面
　一、被告經合法通知，均未於言詞辯論期日到場，核無民事訴
      訟法第386條各款所列情形，爰依原告之聲請，由其一造
      辯論而為判決。
　二、按訴狀送達後，原告不得將原訴變更或追加他訴，但擴張
      或減縮應受判決事項之聲明者，不在此限，民事訴訟法第
      255條第1 項第3 款定有明文。原告起訴原僅代位請求分
      割被繼承人傅賴芸英所遺如附表一編號1所示之不動產（
      見本院卷第15-19頁）。嗣具狀追加請求分割如附表一編
      號2、3所示之不動產、編號4-6所示之存款（見本院卷第3
      45、347頁）。其變更核屬擴張應受判決事項之聲明，揆
      諸前開規定，應予准許。　　
貳、實體事項
　一、原告主張：訴外人傅偉正積欠原告51,438元及利息，原告
      已取得本院100年度司執字第17257號債權憑證作為執行名
      義。又傅偉正之被繼承人傅賴芸英於102年4月21日死亡，
      被告蕭傅毓秀、傅偉秀、傅明秀、傅敬翔、傅必文、傅敬
      傑、傅秋博（下合稱被告等7人）及傅偉正同為法定繼承
      人，共同繼承如附表一所示之財產，每人應繼分比例如附
      表二所示。惟傅偉正繼承後，本得行使遺產分割請求權取
      得財產，以清償其積欠之債務，詎其怠為遺產之分割，且
      經原告多次催繳，均置之不理，原告自有行使代位權以保
      全債權之必要。又債務人傅偉正於108年3月27日已死亡，
      其繼承人為傅洛芸，原告於110年3月15日代辦如附表一編
      號1所示之土地之繼承登記完竣。爰依民法第242 條、第1
      164條規定代位傅洛芸提起分割遺產之訴等語。並聲明：
      被告等7人與被代位人傅洛芸就被繼承人傅賴芸英所遺如
      附表一所示之遺產，應按如附表二所示之應繼分比例分割
      為分別共有。
　二、被告等7人均未於言詞辯論期日到場，亦未提出書狀作任
      何聲明或陳述。
　三、原告主張傅偉正積欠原告新臺幣（下同）51,438元及利息
      ，原告已取得本院100年度司執字第17257號債權憑證作為
      執行名義；又傅偉正之被繼承人傅賴芸英於102年4月21日
      死亡，被告等7人及傅偉正同為法定繼承人，共同繼承如
      附表一編號1、3至6所示之財產，每人應繼分比例如附表
      二所示；又債務人傅偉正於108年3月27日已死亡，其繼承
      人為傅洛芸，原告於110年3月15日代辦如附表編號1所示
      地號土地之繼承登記完竣等事實，業據其提出本院100年
      度司執字第17257號債權憑證(見本院卷第21-23頁)、土地
      登記謄本(見本院卷第25-29頁)、繼承系統表、除戶謄本
      、全體繼承人之戶籍謄本、全戶手抄本(見本院卷第31-61
      頁)等件為證，並有苗栗縣大湖地政事務所110年7月30日
      大地一字第1100003595號書函附110年大地資字第6390號
      繼承登記原案資料、財政部中區國稅局苗栗分局111年1 
      月27日中區國稅苗栗營所字第1112050750號書函附被繼承
      人傅賴芸英之遺產稅核定通知書（見本院卷第69-92頁、
      第227-229頁）等件在卷可稽，且被告等7人於相當時期受
      合法通知，均未於言詞辯論期日到場，復未提出書狀爭執
      ，且經本院調查前揭證據之結果，堪認原告之主張為真實
      。
　四、按繼承人中有在繼承開始前因結婚、分居或營業，已從被
      繼承人受有財產之贈與者，應將該贈與價額加入繼承開始
      時被繼承人所有之財產中，為應繼財產。前項贈與價額，
      應於遺產分割時，由該繼承人之應繼分中扣除，民法第11
      73條第1 項前段、第2 項定有明文。又按民法第1148條之
      1 固規定：「繼承人在繼承開始前二年內，從被繼承人受
      有財產之贈與者，該財產視為其所得遺產。前項財產如已
      移轉或滅失，其價額，依贈與時之價值計算。」，惟觀諸
      該條規定立法理由第4 項敘明：「本條視為所得遺產之規
      定，係為避免被繼承人於生前將遺產贈與繼承人，以減少
      繼承開始時之繼承人所得遺產，致影響被繼承人之債權人
      權益而設，並不影響繼承人間應繼財產之計算。因此，本
      條第1 項財產除屬於第1173條所定特種贈與應予歸扣外，
      並不計入第1173條應繼遺產」。經查，傅賴芸英之財政部
      中區國稅局遺產稅核定通知書（見本院卷第229 頁）雖記
      載如附表一所示之財產均為傅賴芸英之遺產。惟傅賴芸英
      生前業於102年4月12日將如附表一編號2所示之土地(下稱
      系爭土地)，以贈與為原因移轉登記予傅偉秀，於同年5月
      8日完成登記，系爭土地復迭於107年5月18日、108年4月2
      5日以買賣為原因先後移轉登記予訴外人莊鎮玟、黃家毓
      （見本院卷第253-257頁），堪認系爭土地係於傅賴芸英
      死亡(102年4月21日)前2 年內贈與予傅偉秀。復查，傅偉
      秀係於44年4月26日出生，於70年4月30日結婚（見本院卷
      第79頁之戶籍謄本），其於多年後始受贈系爭土地，且10
      2年4月12日受贈時已58歲，衡情因結婚、分居或營業受贈
      之可能性亦不高。此外，原告未能舉證傅偉秀是基於特種
      贈與之事由受贈系爭土地。依前揭規定之說明，系爭土地
      不應計入應繼遺產，自無併與分割之必要。至前開遺產稅
      核定通知書記載，僅為課稅所需，不能認定系爭土地屬傅
      賴芸英之遺產。原告主張系爭土地同為遺產應併予分割，
      自無可採。
　五、次按債務人怠於行使其權利時，債權人因保全債權，得以
      自己之名義，行使其權利，但專屬於債務人本身者，不在
      此限，民法第242 條定有明文。此項代位權行使之範圍，
      就同法第243 條但書規定旨趣推之，並不以保存行為為限
      ，凡以權利之保存或實行為目的之一切審判上或審判外之
      行為，諸如假扣押、假處分、聲請強制執行、實行擔保權
      、催告、提起訴訟等，債權人皆得代位行使；又若執行法
      院已就系爭房地之公同共有權利為查封，如債務人有怠於
      辦理遺產分割之情形，尚非不得由債權人代位提起分割遺
      產訴訟（最高法院69年度台抗字第240號、99年度台抗字
      第392號裁定意旨、臺灣高等法院暨所屬法院104 年法律
      座談會民事類提案第7 號法律問題研討結果參照）。次按
      民法第1164條所定之遺產分割，係以整個遺產為一體為分
      割，並非以遺產中個別之財產分割為對象，亦即遺產分割
      之目的在廢止遺產全部之公同共有關係，而非旨在消滅個
      別財產之公同共有關係，其分割方法應對全部遺產整體為
      之（最高法院97年度台上字第103號判決意旨參照）。本
      件原告為傅偉正之債權人，而如附表一編號1、3-6所示之
      遺產（下稱系爭遺產）為被繼承人傅賴芸英所遺留，經被
      告等7人與傅偉正繼承而為公同共有，又傅偉正已死亡，
      其繼承人為傅洛芸，業如前述。綜觀卷內事證，系爭遺產
      並無法律規定、契約訂定或遺囑禁止分割遺產之情形，是
      傅洛芸自得隨時請求分割系爭遺產，惟其怠於行使分割遺
      產、終止公同共有關係之權利，致原告之債權無法受償，
      原告為保全債權，代位傅洛芸請求分割系爭遺產，即屬有
      據。
　六、再按繼承人有數人時，在分割遺產前，各繼承人對於遺產
      全部為公同共有；繼承人得隨時請求分割遺產，民法第11
      51條、第1164條分別定有明文。復按在公同共有遺產分割
      自由之原則下，民法第1164條規定繼承人得隨時請求分割
      遺產，該條所稱之「得隨時請求分割」，依同法第829 條
      及第830 條第1 項規定觀之，自應解為包含請求終止公同
      共有關係在內，俾繼承人之公同共有關係歸於消滅而成為
      分別共有，始不致與同法第829 條所定之旨趣相左，庶不
      失繼承人得隨時請求分割遺產之立法本旨（最高法院93年
      度台上字第2609號判決意旨參照）。經查，原告主張系爭
      遺產之分割方法，為由被告等7人與傅洛芸依如附表二所
      示應繼分比例分別共有，本院審酌系爭遺產若由被告等7
      人與傅洛芸按應繼分比例分割為分別共有，分割後就其等
      所分得之應有部分均得自由單獨處分、設定負擔，對被代
      位人傅洛芸與被告等7 人而言均屬有利，應屬適當。另如
      附表一編號3 所示房屋，若按附表二所示之應繼分比例分
      割為分別共有，亦可避免因實物分配造成房屋零碎細分，
      影響不動產之使用效益。故本院認為由傅洛芸與被告等7 
      人就系爭遺產依應繼分之比例維持共有，為適當公允之分
      割方案，爰採原告主張之分割方法為本件之分割方案。
　七、綜上所述，原告依民法第242 條、第1164條等規定代位傅
      洛芸請求將系爭遺產按如附表二所示之應繼分比例分割為
      分別共有，為有理由，應予准許；逾此範圍之請求，則無
      理由，應予駁回。
　八、本件事證已臻明確，原告其餘攻擊防禦方法及所提證據經
      審酌後，於判決結果不生影響，爰不另一一論駁，附此敘
      明。
　九、再按因共有物分割、經界或其他性質上類似之事件涉訟，
      由敗訴當事人負擔訴訟費用顯失公平者，法院得酌量情形
      ，命勝訴之當事人負擔其一部，民事訴訟法第80條之1 定
      有明文。而代位分割共有物之訴，係由原告以自己名義主
      張代位權，以保全債權為目的而行使債務人之共有物分割
      請求權，原告與被告等7人之間實屬互蒙其利。是以，原
      告代位傅洛芸提起本件分割共有物之訴雖有理由，惟本院
      認關於原告勝訴部分訴訟費用之負擔，以由全體繼承人各
      按其法定應繼分比例負擔，較屬公允，而原告之債務人傅
      偉正之繼承人傅洛芸應分擔部分即由原告負擔之，爰諭知
      訴訟費用之負擔如主文第三項後段所示。
　十、訴訟費用負擔之依據：民事訴訟法第79條、第80條之1 、
      第85條第1項但書。　
中　　華　　民　　國　　111 　年　　6 　　月　　30　　日
                  民事第一庭  法　官　張新楣
以上正本係照原本作成。
如對本判決上訴，須於判決送達後20日內向本院提出上訴狀（須
附繕本）。如委任律師提起上訴者，應一併繳納上訴審裁判費。
中　　華　　民　　國　　111 　年　　6 　　月　　30  　日
                              書記官　劉立晨
附表一：
編號 被繼承人傅賴芸英之遺產  面  積 （㎡） 全體繼承人公同 共有權利範圍 1 苗栗縣○○鄉○○段000地號土地 158.7          全部 2 苗栗縣○○鄉○○段000地號土地 134.93  3 未辦保存登記建物（門牌號碼：苗栗縣○○鄉○○村00鄰○○路000號）（稅籍編號00000000000）   4 大湖地區農會存款6,376元   5 臺灣銀行存款228元   6 渣打銀行存款5,695元   

附表二：
編號 繼承人姓名 應繼分比例  1   蕭傅毓秀    1/6  2   傅偉秀    1/6  3   傅明秀    1/6  4   傅敬翔    1/18  5   傅必文    1/18  6   傅敬傑    1/18  7   傅秋博    1/6  8   傅洛芸    1/6 

附表三：
編號 當事人 訴訟費用負擔比例  1 蕭傅毓秀 1/6  2 傅偉秀 1/6  3 傅明秀 1/6  4 傅敬翔 1/18  5 傅必文 1/18  6 傅敬傑 1/18  7 傅秋博 1/6  8 原告 1/6